【裁判字號】    98,台上,373
【裁判日期】    980305
【裁判案由】    返還借款等
【裁判全文】
最高法院民事判決              九十八年度台上字第三七三號
上  訴  人  甲○○
訴訟代理人  周彥憑律師
上  訴  人  乙○○
訴訟代理人  林美倫律師
            陳勵新律師
上列當事人間請求返還借款等事件，兩造對於中華民國九十七年
八月十九日台灣高等法院第二審判決（九十七年度重上字第二六
六號），各自提起上訴，本院判決如下：
    主  文
原判決關於駁回乙○○就命其給付之上訴，暨該訴訟費用部分廢
棄，發回台灣高等法院。
乙○○其他上訴及甲○○之上訴均駁回。
第三審訴訟費用，關於駁回乙○○其他上訴部分，由乙○○負擔
；駁回甲○○上訴部分，由甲○○負擔。
    理  由
上訴人甲○○起訴主張：對造上訴人乙○○於民國八十六年間，
陸續簽發如原判決附表一、二所示之支票九紙（下合稱系爭支票
）、附表三所示之本票二紙（下稱系爭本票）以為清償或擔保向
伊借款，總計借款金額新台幣（下同）九百零一萬八千二百五十
元（下合稱系爭借款），約定月息百分之一點五，均未約定清償
期。乙○○於系爭借款到期後，多次請求緩期清償，伊勉為同意
，然迄九十四年間，經伊催討未獲置理。爰依消費借貸之法律關
係，求為命乙○○給付借款本息之判決。對於乙○○提出之反訴
則辯稱：伊未簽發附表四反證一至三之珠寶收據（下稱系爭收據
，分稱反證一至四收據），亦未收受如附表四所示珠寶（下合稱
系爭珠寶，分稱反證一至四珠寶），且未與乙○○合意成立其所
稱之擔保契約、委任契約等語，資為抗辯。
上訴人乙○○則以：伊雖曾開立附表一支票，委由甲○○代為調
借現金，然伊未收受附表一支票借款，又附表一支票所載金額，
有部分為約定利息，非全為本金，甲○○就該支票借款利息部分
之請求權業已罹於時效而消滅。伊亦未向甲○○借用附表二支票
、附表三本票借款，附表二支票乃伊於甲○○住處或營業處所遺
失，為其拾得侵占入己，自不得請求清償借款。伊曾交付系爭珠
寶予甲○○，其中反證四珠寶作為附表一支票借款擔保之用（下
稱擔保契約）、反證一至三之珠寶則委由甲○○出賣（下稱委任
契約）。甲○○既請求伊返還附表一支票借款，伊得依擔保契約
請求甲○○返還反證四珠寶之擔保物；又伊已終止委任契約，自
得請求甲○○返還反證一至三珠寶，甲○○業將系爭珠寶擅自處
分，無法返還，伊得依給付不能之規定，請求賠償系爭珠寶之價
額六百三十一萬零二百五十元；縱委任契約未終止，然甲○○將
反證一至三珠寶出賣他人，伊亦得依委任契約關係，請求交付賣
得之價金，爰以上開金額為抵銷云云，資為抗辯。並反訴主張：
伊於八十五、八十六年間，交付甲○○反證四珠寶，以為借款擔
保，並將反證一至三珠寶交付委由甲○○出賣，系爭珠寶價六百
三十一萬零二百五十元，經其簽立收據交伊收執。嗣伊曾就系爭
珠寶請求甲○○返還，惟其否認執有系爭珠寶，顯見其已將系爭
珠寶處分無法返還而陷於給付不能，已侵害伊之所有權。伊就反
證四珠寶得依侵權行為之規定、就反證一至三珠寶得依系爭委任
契約之約定，請求甲○○賠償反證四珠寶之價額、反證一至三珠
寶之賣得價金或相當於交付時價額之賠償等。爰依上開規定、約
定，求為命甲○○給付六百三十一萬零二百五十元本息之判決。
原審維持第一審所為乙○○敗訴部分之判決，駁回其上訴，無非
以：甲○○主張乙○○簽發如附表一支票向其借款一節，已提出
附表一所示支票、退票理由單等件為證，並經乙○○於第一審九
十五年六月十四日準備程序自認，顯然甲○○所主張附表一支票
之原因關係為附表一支票借款、借款金額即為附表一支票借款總
金額，且乙○○已收受借款金額之事實，已經乙○○自認，甲○
○就該等事實，無庸負舉證責任，乙○○辯稱甲○○應負舉證責
任云云，自無可採。乙○○另辯稱附表一支票票面金額非全部為
本息，有部分係利息，惟就附表一支票總額內究含若干利息則無
法舉證，但經甲○○自認附表一編號一、五支票之利息計為一萬
六千二百五十元。除上開利息外，乙○○雖又辯稱調現部分未借
到錢、借得之本金非附表一本票總額等云云，然未舉證證明其上
開自認與事實不符，遑論乙○○未撤銷上開自認，況其所陳，票
面金額有含利息在內，甲○○有開收據云云，亦迄未提出相關利
息收據以實其說，其嗣後所為辯解自無可採。乙○○又辯稱其就
附表一支票借款已為部分清償云云，則應就其已清償之事實舉證
以實其說。其雖提出匯款單為證，然該等匯款單，僅記載乙○○
曾多次透過萬通商業銀行等金融機構，匯出六萬元至二十九萬元
不等數額之款項予甲○○本人或配偶林素雲，不能證明匯款之原
因即為乙○○所稱之清償。況兩造於八十五年間尚有委託買賣珠
寶等交易往來，為兩造所不爭，則該等匯款單，亦有可能係兩造
珠寶交易之交付價金款項，且衡諸常情，苟乙○○所稱屬實，其
於甲○○起訴請求返還借款之初，第一次九十五年五月十日準備
程序到場時當即提出已為清償之抗辯，然其迄九十七年三月二十
五日言詞辯論狀方提出該等匯款單，核與常情有違；此外，乙○
○就上開匯款單之匯款原因，亦未能提出其他證據以資證明係供
清償附表一支票借款，其上開辯解，即無可採。甲○○另主張乙
○○簽發附表二支票、附表三本票向其借款云云，為乙○○所否
認。按票據為無因證券，票據債權人就其取得票據之原因，固不
負證明之責任，惟執票人如主張票據係發票人向其借款而簽發交
付，而發票人抗辯未收受借款，消費借貸並未成立，則就借款已
交付之事實，自應由執票人負舉證責任。查甲○○就已交付借款
、與乙○○間消費借貸關係有效成立之積極事實，應負舉證責任
，其僅以現執有附表二支票、附表三本票之事實，主張兩造間附
表二支票借款、附表三本票借款存在云云，尚無可取。甲○○另
以乙○○於第一審九十五年六月十四日準備程序之陳述，為其有
利證據之認定云云，然乙○○前開準備程序所為之陳述，僅係針
對附表一支票所為，此觀斯時甲○○僅提出附表一支票、退票理
由單附於台灣台北地方法院九十四年度訴字第六三四七卷（下稱
台北地院卷）第九至十六頁，至附表二支票、附表三本票，乃遲
至九十六年一月二十五日準備書狀(一)為訴之擴張時方提出，顯然
乙○○於前開準備程序自認向甲○○借款，並收受款項等限於附
表一支票借款，不包括附表二支票、附表三本票借款，乙○○自
認之效力自不及於附表二支票、附表三本票借款，上開主張自無
可取。又甲○○雖提出其配偶林素雲之存摺影本為證，然該存摺
內頁所載各款項之支出、存入暨代收票據明細表等，均無由證明
其已將附表二支票、附表三本票借款之款項交付與乙○○，尤以
代收票據明細所載票據號碼與附表之票號均不同。甲○○再提出
八十四年六月九日匯款予佩萱珠寶設計有限公司（下稱佩萱公司
）二百八十萬元之匯款單、林素雲提領二百八十萬元之提款單，
證明乙○○原於八十四年間持票面金額為二百八十萬元、二十萬
元支票二紙向甲○○借款，屆期以附表二編號四之面額三百萬元
支票一紙換回上開二紙支票，上開匯款單足以證明甲○○確有匯
款至乙○○經營之佩萱公司云云，並提出匯款單、提款單為證。
然依甲○○起訴及為擴張之訴時之陳述，係主張乙○○向甲○○
借款，並交付附表一、附表二支票、附表三本票以供還款之用等
語，顯然依甲○○所稱，乙○○係簽發附表二編號四之支票向甲
○○借款三百萬元，與其上開陳述不同，又苟如甲○○所稱乙○
○係簽發二百八十萬元、二十萬元支票借款，該二筆款項必係同
時匯出，惟其僅提出二百八十萬元之匯款資料，就二十萬元之款
項交付或匯出資料隻字未提，亦與常情不符；再觀諸附表二編號
四支票所載發票日，原塗銷之「八十八」年、「八十九」年字樣
清晰可見，有該紙支票影本在卷可按，顯見依甲○○所稱，附表
二編號四支票借款發生於八十八年一月七日，仍與其主張其於八
十四年六月九日匯款至乙○○經營之佩萱公司一節不符。況兩造
前有委託買賣珠寶等交易往來，為兩造所不爭，則上開匯款單，
亦有可能係兩造珠寶交易之交付價金款項，尚不得以甲○○之配
偶林素雲曾匯款至乙○○經營之佩萱公司，遽認甲○○已交付借
款予乙○○而成立該部分之消費借貸，上開存摺、匯款單、提款
單均難作為有利於甲○○認定之依據。另甲○○未提出其他證據
足資證明其與乙○○就附表二支票借款、附表三本票借款成立消
費借款契約，並已交付該等款項予乙○○，甲○○主張乙○○積
欠附表二支票借款、附表三本票借款云云，自屬無據，其進而請
求乙○○給付該等借款，不應准許。乙○○另辯稱其交付價值總
額六百三十一萬零二百五十元之系爭珠寶予甲○○，其中反證一
至反證三珠寶為委託出賣、反證四珠寶為附表一支票借款擔保之
用，其得依委任、侵權行為等法律關係，請求甲○○賠償，並與
甲○○請求之金額主張抵銷云云。則乙○○自應就其交付系爭珠
寶予甲○○或為委託出賣或作為借款擔保之事實，舉證以實其說
。其雖提出系爭收據為證，然依反證一至三收據上所載文義解釋
，係乙○○交付玉懷古手鐲、男玉戒予甲○○換回三十萬元之支
票或現金，前者係乙○○曾以支票向甲○○借款，屆期未清償，
而以玉懷古手鐲抵償；後者則係乙○○逕以男玉戒一只交付予甲
○○，換得現金，均無由證明乙○○交付該等珠寶係委由甲○○
出售而成立委任契約，否則，焉有乙○○委由甲○○出售珠寶，
於交付珠寶之同時，又由甲○○交付支票或現金之理。另第二紙
所載亦僅能證明甲○○曾收受反證二珠寶，仍不能證明乙○○交
付珠寶係委由甲○○出售而成立委任契約，則乙○○辯稱甲○○
應將反證一至反證三珠寶出賣，並依系爭委任契約將賣得價金交
付乙○○，其以之主張抵銷系爭借款云云，自無足取。乙○○另
辯稱甲○○曾自認收受系爭珠寶，且不爭執兩造以系爭反證一至
反證三珠寶成立系爭委任契約云云。然查，乙○○於原審提起反
訴時，甲○○就乙○○反訴主張交付系爭珠寶之原因，已不表認
同，且抗辯應由乙○○負舉證責任，甲○○進而於書狀詳列反證
一至四收據之記載，如何與乙○○反訴主張供借款擔保等情不符
，並於第一審九十五年一月二十七日準備程序陳述並未明確自認
收受系爭珠寶、系爭收據形式上之真正，亦未就此等事實不爭執
；其再陳述堪認甲○○認兩造間委任契約之成立係以系爭收據真
正為前提，非自認兩造間就反證一至三珠寶成立委任契約，亦非
就兩造間就此成立委任契約之事實不爭執，觀諸甲○○於其後之
準備程序至言詞辯論期日，均反覆為同一抗辯等情，甲○○未就
其收受反證一至三珠寶，兩造間就該等珠寶成立系爭委任契約一
節為自認或不爭執，自無民事訴訟法第二百七十九條第一項及第
二百八十條第一項前段規定之情形，乙○○辯稱甲○○已就上開
事實自認或不爭執云云，尚無可取。乙○○既不能證明兩造就反
證一至三珠寶成立委任契約，則其辯稱甲○○應將出售該等珠寶
之價額返還乙○○，退步言，其已終止委任契約，甲○○應將該
等珠寶返還，因不能返還，亦應賠償上開款項，並以之與系爭借
款抵銷云云，即無可採。另反證四收據所載亦不能證明兩造就此
成立系爭擔保契約，觀諸甲○○一再主張：縱乙○○曾交付系爭
珠寶，亦僅係因兩造尚有除系爭借款以外之其他金錢往來，乙○
○為抵償債務而交付等語，反證四珠寶亦有可能充作兩造間其他
金錢往來清償之用，非當為乙○○交付甲○○供附表一支票借款
擔保之用。苟如乙○○所稱反證四珠寶係供附表一支票借款擔保
之用，然依上開「三十萬支票未收回」之記載，顯然乙○○於交
付反證四珠寶時，甲○○本應交還一紙三十萬元之支票，惟於供
擔保之用時，甲○○除收受擔保外，當繼續執有借款支票，以為
屆期提示清償之用，應無於借款未清償之前，負有先行返還三十
萬元借款支票之義務？則乙○○徒以反證四收據，辯稱兩造間就
反證四珠寶成立系爭擔保契約云云，自無可採。乙○○進而以甲
○○違反系爭擔保契約，並依侵權行為損害賠償之規定，請求甲
○○賠償反證四珠寶價額三十五萬元，並以之為抵銷，即無可取
。反訴部分，乙○○主張其於八十五至八十六年間，交付甲○○
反證四珠寶，以為借款擔保，並將珠寶交付甲○○，委由其出賣
，附表四之系爭珠寶價值六百三十一萬零二百五十元，嗣乙○○
就系爭珠寶請求甲○○返還，甲○○否認執有系爭珠寶，顯見已
將系爭珠寶處分無法返還而陷於給付不能，已侵害乙○○之所有
權。其得依侵權行為及委任契約之規定，請求甲○○賠償珠寶之
價額及賣得價金或相當於交付時價額之賠償云云。然乙○○就反
證一至三珠寶與甲○○成立系爭委任契約、就反證四珠寶成立擔
保契約等情，均未能舉證以實其說，有如上述，則乙○○依系爭
委任契約、侵權行為之法律關係，請求甲○○給付上開款項，於
法無據，不應准許。從而，甲○○依消費借貸之法律關係，請求
乙○○給付甲○○三百零七萬八千元本息，於法有據，應予准許
，其逾此範圍之請求，於法無據，應予駁回。乙○○依侵權行為
、系爭委任契約之法律關係，反訴請求甲○○給付六百三十一萬
零二百五十元本息，於法無據，應予駁回等詞，為其判斷之基礎
。
關於廢棄發回部分：
按法院依自由心證判斷事實之真偽，不得違背論理及經驗法則，
為民事訴訟法第二百二十二條第三項所明定。所謂論理法則，係
指依立法意旨或法規之社會機能就法律事實所為價值判斷之法則
而言。所謂經驗法則，係指由社會生活累積的經驗歸納所得之法
則而言，凡日常生活所得之通常經驗及基於專門知識所得之特別
經驗均屬之。查乙○○主張附表一支票借款已為部分清償，並提
出匯款單為證（見一審卷第三○二至三○八頁）原審認乙○○就
此部分主張應負舉證責任，但對其提出之匯款單未為詳加調查，
僅泛稱不能證明匯款之原因為清償附表一支票借款債務，復論及
兩造間有珠寶交易關係，上開匯款亦有可能為交易價款。兩造間
珠寶交易關係，依原審認定不爭執之事實，係乙○○曾提供甲○
○珠寶委託買賣。準此，提供珠寶之一方係乙○○，豈有提供珠
寶委託買賣之人匯款予受託人之可能，乙○○抗辯該部分匯款單
為清償附表一支票借款債務乙節，似非無據。原審未詳加推闡明
晰，遽認乙○○未能證明清償事實，進而為其不利之判斷，自有
未洽。上訴論旨，指摘原判決關於駁回本訴命乙○○給付甲○○
三百零七萬八千元本息部分上訴，求予廢棄，非無理由。
關於駁回乙○○其他上訴及甲○○之上訴部分：
查甲○○請求乙○○返還四百八十九萬八千元本息部分（甲○○
僅就三百萬元部分上訴），原審維持第一審所為甲○○敗訴之判
決，駁回其上訴，經核於法並無違誤。次查乙○○反訴請求甲○
○給付六百三十一萬零二百五十元本息，原審維持第一審所為乙
○○敗訴之判決，駁回其上訴。按主張抵銷之請求，其成立與否
經裁判者，於主張抵銷之額為限，有既判力。經查本件乙○○於
本訴第一審即主張對甲○○以反證四珠寶價額三十五萬元之侵權
行為損害賠償價額為上開借款債權抵銷之抗辯，既經原審判斷以
自動債權不存在為由，駁回其抵銷抗辯，乙○○又於反訴中依上
開法律關係請求賠償相當於反證四珠寶之價額三十五萬元，雖不
違反民事訴訟法第二百五十三條一事不再理原則，但前開主張抵
銷之抗辯，既經原審於本訴中為實體判斷，於判決確定前，固尚
未發生既判力，但同一實體關係已於本訴中為審理判斷，乙○○
即於再於反訴中就該部分再為反訴請求之實體利益，是該反訴部
分之請求，係欠缺權利保護必要，應以訴訟判決駁回該部分反訴
之請求（即六百三十一萬零二百五十元中之系爭三十五萬元部分
），原審誤為實體無理由判決，於法自有未合，但於原判決結果
並無影響，即無廢棄必要。至其餘乙○○反訴之上訴部分，經核
原審判斷於法並無違誤。兩造之上訴論旨，各指摘原判決關於此
部分違背法令，求予廢棄，均為無理由。
據上論結，本件乙○○之上訴為一部有理由，一部無理由；甲○
○之上訴為無理由。依民事訴訟法第四百七十七條第一項、第四
百七十八條第二項、第四百八十一條、第四百四十九條第一項、
第七十八條，判決如主文。
中    華    民    國  九十八  年    三    月    五    日
                      最高法院民事第五庭
                          審判長法官  劉  延  村
                                法官  許  澍  林
                                法官  黃  秀  得
                                法官  許  正  順
                                法官  魏  大  喨
      本件正本證明與原本無異
                                      書  記  官
中    華    民    國  九十八  年    三    月   十七   日
                                                      V


司法院資訊處製作；財團法人民間司法改革基金會備份。
